臺灣臺北地方法院民事判決　八十九年度訴字第四八八八號
　　原　　　告　乙○○
　　被　　　告　甲○○
右當事人間請求給付借款事件，本院判決如左：
    主    文
被告應給付原告新台幣壹佰貳拾伍萬柒仟元，及自民國八十九年十一月十九日起至清
償日止，按年息百分之五計算之利息。
訴訟費用由被告負擔。
本判決於原告以新台幣肆拾壹萬玖仟元或同面額世華聯合商業銀行可轉讓定期存單為
被告供擔保後，得假執行。但被告如於假執行程序實施前以新台幣壹佰貳拾伍萬柒仟
元為原告預供擔保，得免為假執行。
    事    實
甲、原告方面：
一、聲明：除假執行擔保金額外，如主文所示。
二、陳述：
（一）被告為短期資金周轉，經訴外人江英英之傳達，於民國八十九年九月二十九日
      至同年十月十八日間，先後向原告借得新台幣（下同）二百七十八萬七千元，
      各次借款明細詳如附表一所示，被告嗣於八十九年九月三十日至同年十月二十
      日間，返還一百五十三萬予原告，還款明細如附表二所示。被告尚積欠原告借
      款一百二十五萬七千元。詎原告經多次催討，被告竟置之不理。爰依據消費借
      貸之法律關係請求被告返還借款及遲延利息。
（二）對被告抗辯之陳述：
    １原告與訴外人江英英認識多年，感情甚佳，原告於八十九年三、四月間，經由
      江英英之介紹而認識被告。當時原告即知被告下單量頗大，原告基於照顧江英
      英之業績，向被告表達希望被告多給原告下單，被告當面要求如一時資金不足
      ，請原告支援，伊可以退佣當利息，原告當即允諾。被告確在八十九年端午節
      前之三、四月間，即透過江英英向原告借錢，兩造嗣於八十九年七月至八十九
      年九月二十八日間，復有借貸關係，並已清償，詳如附表三所列。故被告辯稱
      不認識原告，不曾向原告借錢云云，意圖賴債，如雙方無借貸關係，何以兩造
      資金會有往來。至於被告所提附表之資金明細，其中編號九號及二十六號兩筆
      資金與原告無關，其餘二十七筆資金與原告有關，其中編號十三及二十四號兩
      筆資金（被告之退佣）係屬支付原告之利息，其他二十五筆係借款及償還。又
      原告起訴狀附表一編號二、三所示借款十萬元及三十萬元係依被告之指示依序
      匯入被告指定之台北銀行板橋分行嘉增工程估價有限公司000000000
      000號及合作金庫北寧分庫林秋馨0000000000000號帳戶內。
    ２被告另辯稱伊在八十九年端午節後將帳戶存摺印章交付江英英云云，原告否認
      。且縱認屬實，亦與被告有向原告借款乙事無關。
    ３又被告辯稱：證人江英英實係代被告保管存摺印章，為自己業績之故，而自行
      在被告帳下做當沖，故被告帳下缺錢即自行補上，以免東窗發云云，惟不但與
      證人江英英所證不符，且徵諸證人王源賜所證：「... 我知道被告從八十九年
      七月起買賣的金額一個月可能高達二、三億。被告是做當沖所以金額很大」等
      語，被告所辯應非事實。
　　４本件借貸縱認未定返還期限，惟起訴狀繕本送達被告迄今已逾一個月以上，依
      最高法院七十年台上字第二０一一號、第七十三年台抗字第四一三號判例意旨
      ，原告亦得請求被告還返借款。
三、證據：除提出原告在誠泰銀行之存摺明細影本、原告轉帳存入被告帳戶或其指定
    帳戶或其指定帳戶之誠泰銀行憑單影本六張及該行全行通儲存入憑條影本一件為
    證，尚聲請向大慶證券公司中和分公司函查股票交易明細表寄交被告之情形。
乙、被告方面：
一、聲明：駁回原告之訴及其假執行之聲請，如受不利判決願供擔保請准宣告免為假
    執行。
二、陳述略稱：
（一）兩造間並無借貸關係存在。
    １被告確不認識原告，而不可能與原告間有借款之合意。
    (1)被告不認識原告，此從原告一開始即設計主張「由江英英代為傳達」，並由江
      英英証明証稱「被告並不知原告之電話，原告亦不知道被告之電話」亦可得知
      ，蓋若原告確借款於被告，又怎會互相不知道對方之電話此誠不合情理。
    (2)原告起訴前訴外人江英英與其公司同事親赴被告家中，當時有証人王源賜在場
      ，亦僅提及被告應還錢於江英英，其同事並提示一張本票係江英英簽發交付告
      貸於其同事，被告對於江英英代操作自八十九年端午過後搬家時交付其存摺時
      起至當年十一月初止不到四個月時間，其內原已投資新台幣約仟萬元之股票完
      全喪失且還負債，被告至為震怒，要求江英英等提出操作帳目，再來清算負債
      ，之後即有此毫不認識之原告訴請被告返還貸款，被告與原告間確毫無借貸關
      係存在。
    (3)原告自行陳稱係與被告於營業大廳相識，惟被告自開戶以來三個月內全在貴賓
      室看盤，不曾在營業廳看盤，此亦有介紹其開戶大慶之吳進玉先生可証，被告
      確毫不認識原告而不可能與其有借款之合意。
    (4)退萬步言之，若果真如原告所言，與被告僅係於營業大廳認識之情份而借款，
      依常情若借款亦必為圖利息收入，而本件竟毫不約定利息，僅自陳「若有退佣
      ，當成利息即可」，此亦完全違反常情而顯係虛偽。
    ２原告亦未交付金錢於被告而無由成立金錢借貸關係。
    (1)本件被告於端午節過後已將存摺印章交由江英英持有，實際上控管及持有該存
      摺內現金者實係江英英而非被告，另江英英雖否認持有存摺印章，惟對照被証
      一、二、三所提示之提款條，江英英為恐筆跡鑑定而坦承為其自已所書寫，核
      對其上提款日期之頻繁，及皆於下午二點多為轉帳提款，被告於搬家後又鮮少
      親赴中和大慶看盤，江英英對此亦有証及，則更不可能日日皆於下午二點多從
      住處至中和，顯不合常情，若非存摺印章置放於江英英處，實不可能有此情形
      ，此亦可供鈞院參酌，証明存摺印章確在江英英持有之下。又若非存摺印章置
      放江英英處，又怎會須要指示江英英代其將積欠王源賜之金錢匯入王源賜指定
      之帳下，而竟不知江英英以原告帳下之錢支付之，此實為被告之存摺印章置放
      江英英處而由其持有之最佳証明。綜上，本件原告即以其帳下現金轉入被告帳
      下而主張借貸成立，惟該存摺印章皆非被告持有，且江英英又自行調度，有其
      筆跡之被証一、二、三傳票可稽，原告所轉入之現金，實皆非被告所收受而為
      江英英所收受，則依民法第四百七十四條規定，原告既無移轉其所有權於被告
      ，被告自亦無返還之義務，當無消費借貸之存在。
    (2)若原告僅以存摺內兩造金額之變動，作為有借貸關係存在之依據，則被告帳下
      亦有共新台幣壹仟柒佰柒拾肆萬肆仟肆佰捌拾元轉入原告及原告自承為其人頭
      之李寧宜名下，相對於原告所陳之「被告先後向原告借款二百七十八萬七千元
      之借款」，被告實完全不可能積欠原告分毫。原告原自承僅有二百七十八萬餘
      之借款，俟被告發現保管存摺之江英英對於其帳下挪用前指壹仟柒佰餘萬之現
      金後，又改口以原告所附毫無依據自說自話之附表三，稱該挪用支出皆為借貸
      清償，被告否認之，且此純係原告與江英英同出一氣之最佳証明。
（二）被告於交付存摺及印章給江英英前，股票進出並不頻繁，俟江英英接手後股票
      進出頻繁，為自己衝業績相當可觀，此皆可從江英英証言看出端倪，然而由於
      擔心被告制止，因此實際上發生周轉不靈時，由江英英自行調度而不敢告知被
      告，故而江英英自已向人借錢周轉，即使在被告說要用錢如匯寄王源賜時，江
      英英都不敢告知帳下不夠錢，而自行向他人借貸周轉，如此作風最後要人承擔
      其債務，被告自是不甘。
（三）原告所為之證言及證人江英英之證言均有不實之處，故不無採信。
三、證據：除提出被告帳下遭轉帳支出至原告帳下之傳票影本十九紙、被告帳下遭轉
    帳支出至不知名帳下之傳票影本三紙、被告帳下遭提領現金之傳票影本七紙、對
    帳單影本等件為證外，尚聲請向誠泰商業銀行函查帳號000000000戶名
    為何及訊問證人江英英、王源賜。
丙、本院依職權訊問原、被告。
    理      由
一、本件原告起訴主張：被告為短期資金周轉，經訴外人江英英之傳達，於八十九年
    九月二十九日至同年十月十八日間，先後向原告借得二百七十八萬七千元，各次
    借款明細詳如附表一所示，被告嗣於八十九年九月三十日至同年十月二十日間，
    返還一百五十三萬予原告，還款明細如附表二所示。被告尚積欠原告借款一百二
    十五萬七千元。詎原告經多次催討，被告竟置之不理。爰依據消費借貸之法律關
    係請求被告返還借款壹佰貳拾伍萬柒仟元及利息。
二、被告否認原告之所有主張。並以其並不認識原告，而不可能與原告間有借款之合
    意且原告亦未交付金錢於被告，故兩造間並無借貸關係存在等語置辯。
三、按契約固須當事人互相表示意思一致始能成立，但所謂互相表示一致，並不限於
    當事人直接為之，其由第三人為媒介而將各方互為之意思表示從中傳達因而獲致
    意思表示之一致者，仍不得謂契約並未成立，最高法院六十八年台上字第一五○
    四號判例著有明文可參。被告於本件訴訟前階段，先質疑是否確有原告本人存在
    ，經本院命原告訴訟代理人提出原告之戶籍謄本，證明確有其人存在。被告復辯
    稱：其不認識原告，不可能與原告間有借款之合意云云。然查：經本院命原告本
    人到庭具結陳稱：其是當初在大慶證券公司看盤時認識被告，八十九年三、四月
    間，被告股票交割發生問題，其作短線所以需要金錢周轉，所以都透過江英英轉
    帳借錢給被告等語（參本院九十年七月十一日言詞辯論筆錄，本院卷第一二八頁
    、第一二九頁），核與證人江英英具結證稱「原、被告都是我的客戶，兩造之前
    就認識了，被告本來是自己負責金錢的部分，被告常作當沖所以有時候戶頭的金
    額會不足，原、被告在八十九年三、四月時達成協議，如果被告的錢不夠時跟我
    講我再轉達給原告，原告就會把錢匯進去，因為原告很照顧我，希望幫我增加業
    績。之前被告都有借有還，後來股市行情不好就沒有還錢了。」等語（參本院九
    十年一月十五日言詞辯論筆錄，本院卷第四十七頁），大抵相符。且被告訴訟代
    理人無預警請求本院命原告指認法庭內諸多旁聽者中何人為被告，而為原告當庭
    指認無誤（參本院九十年七月十一日言詞辯論筆錄，本院卷第一一０頁），故被
    告所辯兩造並不認識，顯不足採。又兩造就借貸之金額，既透過訴外人江英英之
    媒介，而使雙方意思表示從中傳達並因而獲得意思表示一致者，雖原、被告間並
    未為直接之意思表示，仍無礙本件兩造借貸契約之意思表示之合致。
四、被告又辯稱：因系爭帳戶存摺、印章均由江英英持有而非被告持有，故原告所轉
    入現金，非被告所收受，故原告未交付金錢於被告，故無由成立金錢借貸關係且
    本件係因訴外人江英英自行操作股票失利擅自挪用資金，其並無收到證券公司之
    對帳單云云。然查：
（一）一般而言，存摺、印章因涉及金融交易，故當事人均會妥善保存，不會擅自交
　　　他人持有。被告辯稱其存摺、印章係交由江英英所持有，此為變態事實，自應
      由被告舉證證明之。又證人王源賜雖到庭具結證稱：就我所知被告搬到基隆路
      時印章、存款都放在江英英處，後來是因為江英英跟被告間對交易有爭執所以
      才把存摺、印章都還給他，當天因為交易資料沒有登錄，所以又隔了一個禮拜
      才把存摺還給被告。（見本院九十年二月十四日言詞辯論筆錄，本院卷第六十
      頁、第六十一頁），然其並未親自見聞被告確有將存摺、印章交訴外人江英英
      所持有以及如被告確實將存摺、印章交江英英保管之時間。
（二）又即便確如被告所辯稱系爭存摺、印章均非在其持有中，然被告亦不爭執，原
      告起訴之借款中，如附表一所示編號一、四、五、六、八等五筆，確實由原告
      帳戶轉讓存入或以現金存入被告帳戶。故兩造間之消費借貸業因原告交付而成
      立，殊不因系爭存摺、印章係為何人持有而有差別，亦不能因此遽否認兩造間
      所成立之消費借貸契約。
（三）又本件附表一編號二、三兩筆借款，分別匯入台北銀行板橋分行嘉增工程估價
      有限公司000000000000號及合作金庫北寧分庫林秋馨00000
      00000000號帳戶內，此有原告提出誠泰銀行轉帳憑單影本二紙在卷可
      稽。復經證人王源賜到庭證稱：其認識被告不認識原告，被告從八十九年七月
      起買賣的金額一個月可能高達二、三億。被告是做當沖所以金額很大，渠為嘉
      增工程公司之負責人，林秋馨是其小姨子，不清楚錢為何會匯入這兩個戶頭，
      有可能是被告要還錢等語。（見本院卷第六十頁）。倘非被告指示並說明帳戶
      名稱及號碼，原告應無將資金匯入系爭二帳戶之可能，足見系爭二筆款項，亦
      為被告向原告借貸之金額。至於附表一編號七金額壹萬伍仟元之借款，亦經證
      人江英英具結證稱係經由其交給被告。
（四）被告本人於八十九年七月至九月間每月證券之交易金額，均高達貳億元以上，
      此有大慶證券中和分公司所提出之交易金額明細表在卷可稽（參本院卷第一八
      四頁），核與證人王源賜證稱：被告從八十九年七月起買賣金額一個月可能高
      達二、三億，被告是做當沖所以金額很大等語相符。倘本件被告係遭營業員擅
      自操作股票，則證人王源賜不可能得知被告有做當沖及交易金額之數量。且依
      據大慶證券中和分公司函覆本院之說明：其均會於每月十日前寄發客戶買賣對
      帳明細表給客戶，且如每月交易額達伍仟萬元以上者，會以掛號方式寄給客戶
      （參本院卷第一八二頁），並提出大宗限時掛號函件執據、掛號郵件收件回執
      、被告回覆之聲明書等件為證。且前開對帳單所寄發之地址係為被告遷移後之
      新址即台北市○○路○段一０七之七號十四樓，送達之郵戳分別為八十九年八
      月十四日、八十九年十月十一日，足見被告所辯：搬家之後沒有收到對帳單，
      經詢問後才補寄一堆云云，均不足採信。
（五）又本件原告所主張系爭八筆借款，期間係發生於八十九年九月二十九日至八十
      九年十月十八日之間，倘如被告所辯，其係遭營業員所擅自挪用資金，然其既
      於八十九年八月中旬即接獲證券公司之交易明細，倘認為交易確有問題，自會
      採取必要措施，例如要求更換營業員或取回原先交付保管之物品，而不會如被
      告所稱仍將存摺、印章仍至於他人之處。
五、綜上所述，兩造間既透過江英英達成消費借貸意思表示之合致，原告亦交付如附
    表一所示之金額，而被告雖嗣後清償如附表二所示之部分金額，然尚餘如聲請所
    示之金額未為清償，自應負擔清償之責，被告前開所辯均不足採信。又原告雖未
    定返還期限，然原告既已對被告起訴，起訴狀繕本已送達被告，自可認原告已對
    被告為催告，且截至本院言詞辯論之日止，為時逾一個月以上，縱本件借貸未定
    有返還期限，亦可認原告之請求與民法第四百七十八條規定相符。又民法第四百
    七十八條定：消費借貸未定返還期限者，借用人得隨時返還，貸與人亦得定一個
    月以上之相當期限催告返還。所謂貸與人得定一個月以上之相當期限催告返還。
    非謂貸與人之催告必須定有期限，祇須貸與人有催告之事實，而催告後已逾一個
    月以上相當期限者，即認借用人有返還借用物之義務。（最高法院著有七十年台
    上字第二○一一、七十三年台抗字第四一三號判例意指參照。）。
六、從而，本件原告依消費借貸契約請求被告給付借款新台幣壹佰貳拾伍萬柒仟元，
    並自民國八十九年十一月十九日起至清償日止，按年息百分之五計算之利息，為
    有理由，應予准許。
七、兩造陳明願供擔保請為宣告假執行或免為假執行，經核均與規定相符，爰分別酌
    定相當之擔保金額予以宣告。
八、本件事證已臻明確，兩造其餘攻擊防禦方法，核予判決結果不生影響，爰不一一
    論述，併此敘明。
九、結論：本件原告之訴為有理由，依民事訴訟法第七十八條、第三百九十條第二項
    、第三百九十二條，判決如主文。
中　　　華　　　民　　　國　　九十一　　年　　七　　月　　　三十一　　　日
                                            民事第四庭法      官　黃柄縉
右為正本係照原本作成
如對本判決上訴，須於判決送達後廿日內向本院提出上訴狀
中　　　華　　　民　　　國　　九十一　　年　　 七　 月　　　三十一　　　日
　　　　　　　　　　　　　　　　　　　　　　　　　　　法院書記官　楊湘雯
